【裁判字號】    92,台上,3562
【裁判日期】    920627
【裁判案由】    偽造文書
【裁判全文】
最高法院刑事判決                              九十二年度台上字第三五六二號
    上訴人  臺灣高等法院臺中分院檢察署檢察官
    被  告  甲○○
右上訴人因被告偽造文書案件，不服臺灣高等法院臺中分院中華民國八十九年十二月
二十七日第二審判決（八十九年度上訴字第一三三號，起訴案號：臺灣臺中地方法院
檢察署八十七年度偵字第一五三八六號），提起上訴，本院判決如左：
    主  文
原判決撤銷，發回臺灣高等法院臺中分院。
    理  由
本件原判決以公訴意旨起訴被告甲○○牽連犯刑法第二百十六條、第二百二十條、第
二百十條行使偽造準私文書、商標法第六十三條販賣仿冒商標商品及公平交易法第三
十五條等罪嫌，而經審理結果，認被告被訴之罪嫌，均無積極證據足以證明，因而維
持第一審法院諭知被告無罪之判決，駁回檢察官在第二審之上訴。
惟查：（一）以錄音、錄影或電磁紀錄藉機器或電腦處理所顯示之聲音、影像或符號
，足以表示其用意之證明者，依刑法第二百二十條第二項規定，以文書論。又文書之
行使，每每因文書之性質、內容不同而異，而近代社會對於錄音、錄影、電腦之使用
，日趨普遍，並有漸以取代一般文書之趨勢，故現行刑法將錄音、錄影、電磁紀錄視
為準文書，以應因實際需要，並使法律規定能與科技發展之狀況與時俱進。是就偽造
刑法第二百二十條第二項之準文書而言，其內容因須藉由機器設備或電腦處理，始能
顯示於外，而表示該準文書內容及一定用意，故於行為人將偽造之準私文書藉由機器
或電腦處理，對相對人顯示時，因其已有使用該偽造準文書之行為，該行為即達於行
使偽造準私文書之程度，固不待言。惟若於因販賣而交付該偽造準文書之情形，如販
賣交付者與買受收受者，均明知可藉由機器或電腦處理顯示聲音、影像或符號之方式
，表明該準文書之一定用意，則販賣者交付該錄音、錄影或電磁紀錄予買受者之同時
，自已將該準文書置於隨時可得發生文書功能之狀況，而達於行使之程度，此時即無
待販賣者於形式上更有所主張（如翻印他人著作出版物，並於著作物底頁，依出版社
原載著作人、發行人、印刷者等一併加以翻印，則販賣圖利者，交付該侵害他人著作
權之著作物予買受人時，即已構成行使偽造準私文書罪，無須就該著作物底頁所載偽
造之內容更有所主張，本院四十九年台非字第二四號判例意旨參照）。本件查扣之仿
冒商標光碟二千一百九十九片，以機器設備或電腦處理，顯示於外之影像、符號，是
否足以表示一定用意之證明（如表明發行人、著作權人）？被告於販賣前是否明知該
等仿冒光碟片藉由電視遊樂器主機執行，可在電視螢幕上出現上開表示一定用意證明
之影像或符號？買受者於買受時，為瞭解該電視遊樂光碟所載之遊戲內容，曾否要求
被告以其店內之電視遊樂器主機執行程式並在電視螢幕上呈現該遊戲內容？若未經此
程序，該買受者是否亦明知被告所販賣之光碟，藉由電視遊樂器主機執行時，可在電
視畫面上出現上開表示一定用意證明之影像或符號？俱關乎被告被訴行使偽造準私文
書之罪名能否成立，自應深入查證根究明白，原判決對此均未審認、調查，即認被告
所為不成立行使偽造準私文書罪，自有未盡調查能事之違法。（二）商標係為表彰自
己營業之商品，以文字、圖形、記號、顏色組合或其聯合式，足以使一般商品購買人
認識為表彰商品之標誌，並得藉以與他人之商品相區別，經申請註冊而取得專用權，
至於其標誌之特別性是否足以與他人之商品相區別，應依一般生活經驗予以衡量判斷
；又所謂商標之使用，係指為行銷之目的，將商標用於商品或其包裝、容器、標貼、
說明書、價目表或其他類似物件上而持有、陳列或散布而言，商標法第二條、第五條
、第六條分別定有明文；意圖欺騙他人而於同一商品或類似商品使用相同或近似於他
人註冊商標之圖樣或明知為該等商品而販賣、意圖販賣而陳列、輸出或輸入者，商標
法第六十二條、第六十三條復有處罰規定；故註冊商標之主要目的在於禁止他人使用
，否則即無經濟價值，而侵害商標之態樣亦隨社會變遷及科技進步而變化多端。而仿
冒之遊戲光碟片內燒錄儲存他人註冊之商標，使用電視遊樂器執行程式時，於電視畫
面上即可出現告訴人新力公司等之商標圖樣，而該商標已為購買人所信賴，足以表彰
該商品之一定品質與特性。本件扣案之二千一百九十九片仿冒光碟，是否得以其外觀
或包裝上未顯示系爭商標，即謂未違反商標法第六十三條之規定？原審未深入究明，
即謂扣案光碟片之外包裝未標示任何如起訴書犯罪事實欄所示之商標，行銷時不至讓
人混淆或誤認係告訴人享有商標專用權之產品及無從透過其內所隱藏之商標、英文名
稱及授權文字來表彰其電腦遊戲光碟片之商品，遽予維持第一審諭知被告無罪之判決
，駁回檢察官在第二審之上訴，尚嫌率斷。（三）原判決理由內雖以：「被告出售光
碟片時，並非透過上開方式執行上開光碟片內之程式始為販售，而僅係單純之交付光
碟片，故就交易過程中，被告既無透過光碟片展示其前揭商標、英文名稱及授權文字
，客觀上自無以之供作行銷之用」（見原判決第十三頁第八、九行）、「上開於電視
螢幕出現之商標、英文名稱及授權文字係被告先將光碟片售予不詳姓名之顧客，該顧
客事後再將之置於適合執行光碟片內電腦軟體程式之主機，配合電視等相關設備，使
之出現於電視螢幕上，此一結果並非被告販賣電腦遊戲光碟片之時所發生，而係顧客
事後自行執行光碟片內之檔案程式之結果，故被告於交易過程對於該等商標、英文名
稱及授權文字並未對顧客為任何主張，反之係由顧客於執行時，由電視螢幕之展示觀
視到該等內容」（見原判決第十六頁第十三行至第十九行），說明被告並未就該光碟
內燒錄之商標圖樣、英文名稱及授權文字，對購買者加以主張，惟並未記載所憑之證
據及理由，自屬理由不備。以上，或係上訴意旨所指摘，或為本院得依職權調查之事
項，應認原判決有撤銷發回更審之原因。至於被告被訴違反公平交易法第三十五條等
部分，因起訴書認與發回部分，有想像競合犯之裁判上一罪關係，依審判不可分原則
，應一併發回。
據上論結，應依刑事訴訟法第三百九十七條、第四百零一條，判決如主文。
中      華      民      國    九十二    年      六      月    二十七    日
                              最高法院刑事第一庭
                                  審判長法官  施  文  仁
                                        法官  林  永  茂
                                        法官  蕭  仰  歸
                                        法官  洪  文  章
                                        法官  花  滿  堂
      右正本證明與原本無異
                                              書  記  官
中      華      民      國    九十二    年      七      月      三      日
                                                                      Ａ


司法院資訊處製作；財團法人民間司法改革基金會備份。
